最高法院刑事判決　　　　　　　　　　　　　　　八十八年度台上字第四九○三號
　　上訴人　台灣高等法院高雄分院檢察署檢察官
　　被　告　乙○○
　　　　　　甲○○
右上訴人因被告等偽造文書案件，不服台灣高等法院高雄分院中華民國八十六年六月
十二日第二審判決（八十六年度上訴字第七九六號，起訴案號：台灣高雄地方法院檢
察署八十四年度偵續字第三五一號），提起上訴，本院判決如左：
    主  文
原判決撤銷，發回台灣高等法院高雄分院。
    理  由
本件原判決維持第一審諭知被告乙○○、甲○○無罪之判決，駁回檢察官在第二審之
上訴，固非無見。
惟查：(一)審理事實之法院對於被告之犯罪證據，應從各方面詳予調查，以期發現真實
，苟非調查之途徑已窮，而被告之犯罪嫌疑仍屬不能證明，要難遽為無罪之判斷。本
件台灣土地銀行高雄分行係於民國七十五年十一月二十八日發函予高雄市政府地政處
土地測量大隊，指派初級專員盧水晚會同指界，而高雄市政府地政處土地測量大隊係
於同年十二月一日收受該函，有台灣土地銀行高雄分行七十五年十一月二十八日雄產
字第三○六七號函附卷可憑（見八十四年度偵續字第二五一號卷第五十五頁），但依
卷附高雄市三民區地籍調查表（新編凱歌段八五八號）記載，盧水晚則早於七十五年
十一月十八日至現場指界，被告乙○○於同年月二十三日簽註處理意見「擬照調查結
果測量」，有該調查表附卷可按（見同上卷第五十一頁）。又乙○○於偵查中供稱：
「每一間的界址都有測出來，界址在防火巷，土銀盧先生每次都去，也告知界址和原
圖差很多，如照圖則界址在人家家裡頭，盧說還是參照舊圖」（見八十四年度偵續字
第三五一號卷第三十三頁）。苟乙○○有至現場調查，且乙○○、甲○○有赴現場施
測，何以渠等二人未在上開調查表上註明現場界址與舊地籍圖不符﹖又台灣土地銀行
高雄分行係於七十五年十一月二十八日發函指派盧水晚會同指界，何以盧水晚卻早於
七十五年十一月十八日赴現場指界﹖原判決未詳細審究，遽為有利於被告等之認定，
自有調查未盡及理由不備之違法。(二)證據之證明力如何，雖屬於事實審法院自由判斷
職權，而其所為判斷，仍應受經驗法則與論理法則之支配。原判決先於理由二３內稱
「被告甲○○並供稱：鄰近土地均由伊負責施測，因附近土地均為土地銀行管理，且
均表示依舊地籍圖重測」，繼於理由二４內謂「按本件重測後之土地地籍圖固發生界
址偏移現象，惟非僅八五八、八六○號二筆土地有此情狀，相鄰之八五七、八六三、
八六六號等諸筆土地亦均於重測後發生原建物界址偏移之現象，有重測前後之地籍圖
附卷可憑，且其中八六三地號確經實地測量，已有上開觀測手簿等資料可證，惟仍不
免發生界址偏移現象，顯見重測後界址偏移為該地段鄰近土地之全面性影響」。依上
揭理由之說明，本件八五八地號土地與相鄰之八五七、八六三、八六六地號土地均係
按舊地籍圖重測，是該等土地既設定基準點相同，則有無實地施測，當然均有相同之
結果，乃原判決竟以有觀測手簿，且經實地測量之八六三地號土地，亦有發生界址偏
移現象，資為認定本件八五八地號土地雖無觀測手簿，亦足證甲○○確予實地施測並
記載於調查表測量情形欄內之證據，難謂適法。(三)證人之個人意見或推測之詞，不得
作為證據，刑事訴訟法第一百六十條定有明文。稽之卷內資料，證人蘇慶明所證：原
則上每件土地重劃均應附觀測手簿，惟測量員有時未依此規定，鄰地如已定出確定之
位置，則使用量距法便可測出本件土地之座標，依一般測量情況，同地段八六三號有
施測時，本件土地亦應有施測，可依量距法測出本件土地座標等語，及高雄市政府地
政處土地測量大隊八十五年四月二十七日八五高市地測督字第一五一七號函（附一審
卷第四十四、四十五頁）所謂「惟按數值地籍測量界址點及參考點之測量方法，除光
線法、導線法、交會法會將觀測資料記錄於觀測手簿外，尚可利用鄰近實測界址點或
參考點以直線截點法、交弧法或其他方法測量界址點及參考點，而上述方法重測時，
係由測量員將實地實量距離記錄於界址指示圖上（該圖未存檔），故本案重測時是否
依鄰近實測界址點或參考點，以上述方法測量，茲檢附相關鄰近同段八六三、八六六
號土地界址點觀測手簿、電腦輸入表影本一份供參辦」。屬證人蘇慶明個人推測之詞
，該函亦未說明被告等確實有赴現場實地施測，乃原審遽採為判決之基礎，亦有未合
。上訴意旨指摘原判決不當，非無理由，應認原判決有發回更審之原因。
據上論結，應依刑事訴訟法第三百九十七條、第四百零一條，判決如主文。
中      華      民      國    八十八    年      九      月      二      日
                              最高法院刑事第三庭
                                  審判長法官  陳  錫  奎
                                        法官  洪  清  江
                                        法官  吳  昆  仁
                                        法官  李  伯  道
                                        法官  高  金  枝
      右正本證明與原本無異
                                              書  記  官
中      華      民      國    八十八    年      九      月      七      日
